臺灣高雄地方法院刑事判決　　　　　　　94年度易字第1624號
公　訴　人　臺灣高雄地方法院檢察署檢察官
被　　　告　甲○○
選任辯護人　林慶雲律師
　　　　　　侯勝昌律師
　　　　　　陳正男律師
上列被告因偽造文書案件，經檢察官聲請依簡易判決處刑（92年
度偵續字第166 號），本院認不得依簡易判決處刑，改依通常程
序審理，茲判決如下：
    主  文
本件公訴不受理。
    理  由
一、聲請簡易判決處刑意旨係以：被告甲○○明知其所有坐落於
    高雄市○○區○○段494 號、495 號、496 號共3 筆土地之
    所有權狀，係由其父周基巖委託周麗貞（即甲○○之姊）保
    管，嗣周基嚴於86年8 月2 日死亡，轉由周業裕（即甲○○
    之兄）保管，且置放於萬泰銀行高雄分行以周業裕名義所開
    立之保管箱中，並未遺失。然甲○○竟於89年3 、4 月間，
    前往高雄市三民區地政事務所謊報前開3 筆土地所有權狀遺
    失，並申請補發該3 筆土地所有權狀後，旋於同年5 月間，
    以買賣方式將該3 筆土地移轉登記於泰怡企業股份有限公司
    名下，致使承辦之地政事務所公務人員將前揭不實之遺失事
    實，登載於執掌之公文書，足生損害於地政機關管理土地登
    記業務之正確性。因認被告涉有刑法第214 條之行使公務員
    登載不實罪嫌。
二、按刑事訴訟法第232 條「犯罪之被害人，得為告訴。」，然
    所稱之犯罪被害人，係指因犯罪而直接受害之人而言。至其
    他因犯罪間接或附帶受害之人，在民事上雖不失有請求賠償
    損害之權，但既非因犯罪直接受其侵害，即不得認為該條之
    被害人，因而陳告他人之犯罪事實，請求究辦，亦祇可謂為
    告發，不得以告訴論；又告發，而非告訴，對於不起訴處分
    不得聲請再議，不得聲請再議之人，所為再議之聲請為不合
    法，原不起訴處分，並不因此而阻止其確定，最高法院分別
    著有20年上字第55號、58年台上字第2576號判例可資參照。
    又按曾為不起訴處分、撤回起訴或緩起訴期滿未經撤銷，而
    違背第260 條之規定再行起訴者，應諭知不受理之判決，並
    得不經言詞辯論為之，刑事訴訟法第303 條第4 款、第307
    條亦分別定有明文。
三、經查：
  (一)震台鋼鐵股份有限公司（下稱震台公司）認被告甲○○為震
    台公司之業務經理，基於為圖得震台公司財產之不法意圖，
    竟以其為負責人之泰怡企業股份有限公司之名義虛開統一發
    票3 紙，並指示不知情之震台公司會計人員簽發支票3 紙，
    嗣後並持以向銀行兌現而得款12,605,099元，涉犯業務侵占
    、違反商業會計法及偽造有價證券等罪；周業裕（即被告甲
    ○○之兄）則以高雄市○○區○○段494 號、495 號、49 6
    號共3 筆土地之所有權狀，係由其保管，然被告竟於89年3
    、4 月間，前往上開地政事務所謊報前開3 筆土地所有權狀
    遺失，並申請補發該3 筆土地所有權狀，致使承辦之地政事
    務所公務人員將前揭不實之遺失事實，登載於執掌之公文書
    ，足生損害於地政機關管理土地登記業務之正確性，認被告
    另涉犯刑法使公務員登記不實罪嫌，而共同向檢察官具狀提
    出告訴。嗣經臺灣高雄地方法院檢察署（下稱高雄地檢署）
    檢察官於92年5 月22日以92年度偵字第761 號，就上開震台
    公司、周業裕所分別指述被告涉犯之罪名，均為不起訴處分
    在案。震台公司及周業裕於接獲該不起訴處分後，復於92年
    6 月9 日聲請再議，並由臺灣高等法院高雄分院檢察署（下
    稱高雄高分院檢察署）檢察長於92年6 月26日以92年度上聲
    議字第648 號命令就前開震台公司及周業裕所指述被告涉犯
    之罪名均發回續查，有告訴狀（見91年度發查字第1860號卷
    第1 至17頁）、該不起訴處分書（見92年度偵字第761 號卷
    第11 2頁）、聲請再議狀、發回命令（見92年度偵續字第2-
    11頁、第12-15 頁）各1 份附卷可稽，合先敘明。
  (二)又上開震台公司、周業裕所分別指述被告涉犯之罪名，經高
    雄高分院檢察署檢察長發回續查後，高雄地檢署檢察官於94
    年4 月18日再以92年度偵續字第166 號，就前揭震台公司所
    指述被告涉犯之業務侵占、違反商業會計法及稅捐稽徵法（
    原指稱被告涉犯偽造有價證券，嗣改稱違反稅捐稽徵法）等
    罪嫌為不起訴處分，復經高雄高分院檢察署於94年6 月20日
    以94年度上聲議字第523 號處分書，駁回震台公司之再議而
    確定。另周業裕所指被告涉犯使公務員登載不實部分，則經
    高雄地檢署檢察官於94年4 月18日，以92年度偵續字第166
    號向本院聲請以簡易判決處刑之事實，分別有前揭高雄地檢
    署不起訴處分書、高雄高分院檢察署處分書、聲請簡易判決
    處刑書各1 份附卷可憑（分別見92年度偵續字第144-146 頁
    、第154-156 頁、第14 7-148頁），亦可確認。
  (三)然按使公務員登載不實事項於職務上所掌之公文書，係侵害
    國家法益之犯罪，最高法院79年台上字第4969號判決可資參
    照。雖本件周業裕以告訴人之身分，就被告涉犯使公務員登
    載不實文書部分，具狀對高雄地檢署不起訴處分（92年度偵
    字第761 號）聲請再議，惟就周業裕指述被告涉有使公務員
    登載不實罪嫌部分，依前揭判決說明，周業裕並非本件犯罪
    被害人，並無告訴之權，自非屬告訴人，即無就被告涉犯使
    公務員登載不實罪嫌部分聲請再議之權。況座落在高雄市○
    ○區○○段494 號、495 號、496 號共計3 筆土地，均係以
    被告名義登記之事實，此有土地所有權狀影本3 紙附卷可稽
    （見91年度發查字第1860號卷第15-17 頁），足見上開3 筆
    土地並非周業裕個人所有，亦徵本件周業裕並未因而直接受
    害之事實，洵可認定。
  (四)另周業裕雖曾與被告雙方於89年11月28日達成協議，將包括
    上開3 筆土地在內之13筆土地，共同出賣與荷商TEST公司，
    ，有該協議書在卷可稽（見91年度發查字第1860號卷第14頁
    ）。然被告於89年4 月15日申請補發上開3 筆土地所有權狀
    ，並在取得土地所有權狀後，已於89年5 月16日（即89年11
    月28日達成協議前）將該3 筆土地過戶與泰怡企業股份有限
    公司，有土地登記申請書1 紙、土地登記謄本3 份在卷可憑
    （見91年度發查字第1860號卷第38-43 頁），是被告於申報
    土地所有權狀遺失時，既尚未與周業裕達成共同出賣土地之
    協議，則周業裕即無於被告申報土地所有權狀遺失時直接受
    害之可言，故其非屬非刑事訴訟法第232 條所稱之犯罪「被
    害人」，甚為顯明。
  (五)綜上，周業裕於本件既非犯罪直接被害之人，雖具狀表明提
    出告訴，惟其性質上應屬告發，並非告訴，則周業裕既非告
    訴人自不得對檢察官所為不起訴處分聲請再議。準此，本件
    被告涉犯使公務員登載不實部分，既經臺灣高雄地方法院檢
    察署檢察官於92年5 月22日以92年度偵字第761 號為不起訴
    處分後，告發人周業裕即不得對該不起訴處分提起再議聲請
    。是其雖對該不起訴處分聲請再議，依前開判例說明，其所
    為再議聲請不合法，原不起訴處分，並不因此而阻其確定。
  (六)又按不起訴處分確定者，非有發現新事實或新證據，不得對
    於同一案件再行起訴，刑事訴訟法第260 條第1 款定有明文
    。次按刑事訴訟法第260 條第1 款，所謂發見新事實或新證
    據者，係指於不起訴處分前未經發現至其後始行發現者而言
    ，若不起訴處分前，已經提出之證據，經檢察官調查斟酌者
    ，即非該條款所謂發見之新證據，不得據以再行起訴，最高
    法院著有57年度台上字第1256號、69年度第1139號判例意旨
    可資參照。又本件檢察官據高雄高分院檢察署發回續查命令
    （92年度上聲議字第648 號），再聲請本院逕以簡易判決處
    刑（92年度偵續字第166 號），已如前述。然本件聲請簡易
    判決處刑書所載之證據有：「證人周業祺之證述、協議書、
    土地所有權狀、土地登記謄本、土地登記申請書、高雄市政
    府地政處三民地政事務所函文」，均業經檢察官於原為不起
    訴處（92年度偵字第761 號）中調查明確。從而，檢察官對
    業經不起訴處分確定之被告涉犯使公務員登載不實部分，核
    無刑事訴訟法第260 條第1 款規定之新事實及新證據，再向
    本院聲請逕以簡易判決處刑，應屬違背刑事訴訟法第260 條
    之規定再行起訴，揆諸上揭法條及判例意旨，依法得不經言
    詞辯論逕予諭知不受理判決。
據上論斷，應依刑事訴訟法第452 條、第303 條第4 款、第307
條，判決如主文。
中　　華　　民　　國　　94　　年　　12　　月　　12　　日
                  刑事第八庭    審判長法　官  李政庭
                                      法　官  黃宣撫
                                      法  官  李育信
以上正本證明與原本無異。
如不服本判決，應於收受送達後10日內向本院提出上訴書狀。
中　　華　　民　　國　　94　　年　　12　　月　　14　　日
　　　　　　　　　　　　　　　　　    書記官  洪生輝
